臺灣板橋地方法院民事判決　　　　　　　 95年度訴字第375號
原　　　告　戊○
?????　甲○○
?????　己○○
?????　丙○○
????????????之2號.
兼?上一人
訴訟代理人?乙○○　　臺北縣蘆.
原　　　告　丁○○
訴訟代理人　張世興律師
複　代理人　林宏政律師
被　　　告　辛○○
訴訟代理人　吳誠修律師
　　　　　　庚○○
上列當事人間租佃爭議事件，經本院於民國96年6 月13日言詞辯
論終結，判決如下：
    主  文
原告之訴及假執行之聲請均駁回。
訴訟費用由原告負擔。
    事實及理由
壹、程序方面
一、按出租人與承租人間因耕地租佃發生爭議時，應由當地鄉（
    鎮、市、區）公所耕地租佃委員會調解；調解不成立者，應
    由直轄市或縣（市）政府耕地租佃委員會調處；不服調處者
    ，由直轄市或縣（市）政府耕地租佃委員會移送該管司法機
    關，司法機關應即迅予處理，並免收裁判費用。前項爭議案
    件非經調解、調處，不得起訴；經調解、調處成立者，由直
    轄市或縣（市）政府耕地租佃委員會給予書面證明。耕地三
    七五減租條例第26條定有明文。本件原告戊○、甲○○、己
    ○○就臺北縣五股鄉○○段羅古小段20之2 地號土地（下稱
    系爭土地），前以被告未自任耕作，且未繳納租金為由，向
    臺北縣五股鄉公所耕地租佃委員會聲請調解，雙方調解不成
    立，嗣經臺北縣政府耕地租佃委員會調處，因原告戊○、甲
    ○○、己○○不服調處結果，由臺北縣政府耕地租佃委員會
    移送本院審理，有臺北縣政府民國95年2 月24日北府地籍字
    第0950104292號函、調處程序筆錄、臺北縣五股鄉公所94年
    5 月19日北縣五民字第0940008962號函、調解程序筆錄等件
    在卷可稽，是本件之起訴程式尚無不合，合先敘明。
二、原告戊○、甲○○、己○○之訴之聲明原為：「(一)、求為確
    認被告與原告間，就系爭土地之耕地租賃關係不存在。(二)、
    被告應將系爭土地，租賃面積0.2727公頃之土地返還原告。
    (三)、原告願供擔保，請准宣告假執行。」嗣系爭土地之共有
    人乙○○、丁○○、丙○○於本院訴訟程序進行中追加為原
    告，原告並將前述訴之聲明第1 項、第2 項變更為：「(一)、
    確認兩造間就系爭土地之耕地三七五租賃關係不存在。(二)、
    被告應將系爭土地如附圖所示編號20-2B 面積13平方公尺及
    編號20-2C 面積12平方公尺之木屋拆除，並應將系爭土地如
    附圖所示編號20-2A 部分面積655 平方公尺，編號20-2B 部
    分面積13平方公尺，編號20-2C 部分面積12平方公尺之土地
  ?返還原告。」經核原告所為訴之變更、追加，並不甚妨礙被
    告之防禦及訴訟之終結，被告亦無異議而為本案之言詞辯論
    ，揆諸民事訴訟法第255 條第1 項第1 款、第7 款、第2項
    之規定，應予准許。
貳、實體方面
一、原告主張：
(一)、被告之祖父林國生前僅與系爭土地共有人之一李長成簽訂租
　　約，對系爭土地並不生效力。
 　 查系爭土地自始即為李長成與李欉二人所共有，依民法第
    820條第1項之規定，被告之祖父林國若欲承租系爭土地，應
　　與系爭土地共有人李長成、李欉二人簽訂租約。惟林國僅與
    李長成一人簽訂租約，就系爭土地全部而言，不生租賃關係
    之效力。
(二)、如前所述，系爭土地本不存在耕地租賃關係，縱令耕地租賃
    關係存在，亦因承租人欠租達二年而終止。
　　按地租積欠達2 年之總額時，耕地租約在租佃期限未屆滿前
    亦得終止，耕地三七五減租條例第17條第1 項第3 款定有明
    文。查被告之祖父林國於54年4 月17日死亡，其繼承人自56
    年上期起至59年止，欠租達2年以上之總額，已符合耕地三
    七五減租條例第17條第1 項第3 款終止租約之規定，經李長
    成、李欉於60年5 月間向臺北縣五股鄉耕地租賃委員會申請
　　調解，雙方於60年5 月22日調解成立，且於同年7 月10日獲
　  得臺北縣政府耕地租賃委員會租賃爭議調處（解）成立證明
    ，可知系爭租賃關係於斯時業已終止。
(三)、被告主張其單獨取得耕作權，顯無理由。
 　 被告於72年間，以出具切結書及其他繼承人與其共同具名之
　　承耕土地耕作權拋棄書之方式，申請辦理單獨變更租約登記
　  。惟被告所提出之承耕土地耕作權拋棄書係私文書，依法應
    由被告舉證證明其真實，不得僅憑行政機關之形式上審查，
    遽認其有訴訟法上之形式上證據力。又該份耕作權拋棄書乃
    被告於72年2 月提出，其上記載製作日期卻係54年5 月20日
    ，另立拋棄書人林阿喜於65年6 月1 日即已死亡，其餘立拋
    棄書人均未出具印鑑證明，無從證明該文書乃經本人簽名或
    蓋章，足見該私文書之真實性顯有可疑，是被告陳稱其已單
  　獨取得耕作權實無理由，臺北縣政府以72年北府地三字第
    81673 號函同意被告單獨變更系爭租約登記，應非合法。
(四)、李長成、李欉與被告於72年5 月25日所訂立之系爭調解協定
    書應屬無效。
 1. 李長成、李欉與被告於72年5 月25日固曾訂立調解協定書，
    惟被告之祖父林國去世時，尚有其妻林陳市、其子林惷良、
　　林阿喜及二位女兒、林國已去世長子之子女等繼承人，是被
  　告僅為林國之繼承人之一，又被告所出具之承耕土地耕作權
    拋棄書係為不實，亦如前所述，故被告自應會同其餘之繼承
    人與李長成及李欉簽訂協定書，方為合法。系爭調解協定書
    既僅有被告一人與李欉、李長成簽訂，應屬無效，被告當不
    得據其而為任何主張。
 2. 依72年12月23日修正前耕地三七五減租條例第17條第2 款之
    規定，耕地租約在租佃租期未屆滿前，承租人非因遷徙或轉
    業而放棄其耕作權時，不得終止。又耕地租約在租佃期限未
    屆滿前，非有耕地三七五減租條例第17條所定各款情形不得
 　 終止，如承租人自動放棄耕作權時，依同條第2 款規定，亦
    須確有因遷徙或轉業之正當事由。司法院大法官會議釋字第
    78號解釋可參。查被告與李長成、李欉於72年5月25日所訂
 　 立之調解協定書，涉及耕地租約之終止、變更，未依當時之
    臺灣省耕地租約登記辦法第4 條之規定向當地鄉鎮公所申請
    變更登記，自已違法無效。且被告在租佃期間，並無遷徙或
    轉業之情事，卻訂立該調解協定書，由地主收回3 分之2 之
    耕地，讓與3 分之1 之土地給被告，使被告放棄耕作權，揆
    諸上述大法官會議釋字第78號解釋意旨，被告應不得放棄耕
    作權，該調解協定書因違法而無效。
(五)、被告並未於系爭土地上自任耕作，兩造間縱有租賃關係，亦
    因原訂租約無效而消滅。
 1. 系爭土地於鈞院至現場履勘前，一直處於荒廢狀態，雜草蔓
    生，堆置廢棄建材、門板、床墊等雜物，顯係無人耕作，有
    原告拍攝之照片可參，鈞院於95年11月1 日至現場勘驗之現
    況，乃被告重新整理、植栽所致，不足證明被告有自任耕作
    之事實。
 2. 按承租人應自任耕作，並不得將耕地全部或一部轉租於他人
　　。承租人違反前項規定時，原訂租約無效，得由出租人收回
 　 自行耕種或另行出租。耕地三七五減租條例第16條第1 項、
    第2 項定有明文。所謂不自任耕作，兼指轉租及將耕地借與
　　他人使用在內，最高法院56年台上字第1520號判例意旨可資
  　參照。依臺灣板橋地方法院檢察署94年度偵字第14288號竊
　　佔案件不起訴處分書之內容可知，系爭土地係由被告授權訴
 　 外人壬○○使用，訴外人壬○○再授權與訴外人郭右蓁使用
    ，被告則已遷至距耕作地數十公里外之桃園縣大園鄉田心村
    13鄰照鏡47號居住，顯無自任耕作之可能。再者，鈞院至現
    場勘驗時，現場及被告臺北縣五股鄉○○路○ 段1 巷1 號居
    所均無主要農具存在，益見被告並未自任耕作甚明，是兩造
    間縱有租賃關係，依前開判例意旨，亦因原訂租約無效而消
    滅。
(六)、綜上，兩造間就系爭土地並無租賃關係存在，然被告現仍占
    用系爭土地如附圖所示編號20-2A 部分面積655 平方公尺，
    編號20-2B 面積13平方公尺及編號20-2C 面積12平方公尺之
    土地（其中編號20-2B 面積13平方公尺及編號20-2C 面積12
    平方公尺之土地乃為被告所有之二棟木屋占用），原告自得
    請求被告返還該部分之土地，爰聲明：1.確認兩造間就系爭
    土地之耕地三七五租賃關係不存在。2.被告應將系爭土地如
    附圖所示編號20-2B 面積13平方公尺及編號20-2C 面積12平
    方公尺之木屋拆除，並應將系爭土地如附圖所示編號20-2A
    部分面積655 平方公尺，編號20-2B 部分面積13平方公尺，
　　編號20-2C 部分面積12平方公尺之土地返還原告。3.原告願
  　供擔保，請准宣告假執行。
二、被告則抗辯：
(一)、兩造就系爭土地有耕地租賃關係存在
 1. 系爭土地原為原告之被繼承人李長成及李欉共有，並共同出
    租予被告之被繼承人林國。林國於54年4 月17日死亡，其繼
    承人有次男林阿喜、三男林惷良，另長男林勝於日據時代昭
    和16年11月13日先於林國死亡而由林勝之子女即被告及林鶴
    （即簡林鶴）、林婦櫻（即徐林婦櫻）、林富英（即李林月
    霞）、林陳寶猜（即黃陳寶猜）為代位繼承人。林國過世後
    ，除被告外之其他全體繼承人即於54年5 月20立具承耕土地
    耕作權拋棄書，聲明由被告繼承耕作權。再者，被告與原告
    之被繼承人李長成、李欉於72年5 月25日簽立調解協定書，
    即明載「佃農林國之確定繼承人辛○○」，可見雙方對於被
    告繼承林國之耕作權完全無異議。原告所謂被告繼承林國之
    耕作權缺乏依據一節，顯不足採。
 2. 被告於72年間以林國繼承人身分單獨向臺北縣五股鄉公所申
　　辦租約變更登記，經臺北縣五股鄉公所報奉臺北縣政府以72
　  年北府地三字第81673 號函覆同意辦理，完全合法，臺北縣
    政府檢送之72年北府三字第81673 號函及其附件即附有林國
    其他繼承人出具之「承耕土地耕作權拋棄書」。原告雖主張
    上開「承耕土地耕作權拋棄書」為私文書而否認其真正，並
    辯稱林國之次子林阿喜於65年6 月1 日即死亡，卻能於72年
    2 月出具上開拋棄書，而質疑其真正，惟此乃原告混淆事實
    之詞，按上開拋棄書明載其製作日期為56年5 月20日，斯時
    林阿喜尚健在，並無不實，至於被告於72年間提出該拋棄書
    單獨辦理租約登記係行使該拋棄書之時間，並非林阿喜於72
    年間才出具該拋棄書。再者，該拋棄書並非被告所提出，而
    係臺北縣政府檢送之72年北府三字第81673 號函之附件，該
    拋棄書在72年當時既經臺北縣政府審核無誤，其真正即不容
    原告空言否認。
 3. 另原告甲○○、己○○曾於94年3 月24日以存證信函通知被
    告，略謂彼等於94年3 月21日將系爭土地出售予訴外人卓德
    樹，依土地法第107 條及耕地三七五減租條例第15條規定，
    通知被告於函到15日內表示是否優先承買，被告則以存證信
    函函覆同意優先承購。而土地法第107 條及耕地三七五減租
    條例第15條均係規定耕地出售時，耕地承租人之優先承買權
    ，足證被告就系爭土地之租賃權確實存在。
(二)、原告所稱被告未自任耕作乙節並不實在，且被告是否自任耕
    作，均不影響被告有權使用系爭土地如附圖所示20-2A 、
    20-2B、20-2C部分之事實
 1. 桃園縣大園鄉田心村13鄰照鏡47號僅為被告之戶籍地，不能
    作為被告不自任耕作之證明，況被告現仍居住臺北縣五股鄉
    ○○路○ 段1 巷1 號，並實際在系爭土地耕作，惟基於五股
    之耕地不足，為增加面積，故至桃園大園鄉購買農地，種植
    高麗菜，除了施肥、收成外，大部分時間均住在臺北縣五股
    鄉○○路○ 段1 巷1 號，原告所謂被告住在桃園，與系爭土
    地分隸不同縣屬，兩地相鄰數十公里，距離既遠，交通不便
    ，無法自任耕作云云，係不明事實之揣測，不足採信。又被
    告係因至系爭土地耕作，致郵務人員送信時不能在家受領郵
    件，郵務人員依法寄存送達，與被告有無居住上址無關，不
    容原告蓄意扭曲。
 2. 原告復以其所提出之前揭不起訴處分書之內容，作為被告未
　　自任耕作之依據。惟壬○○係被告之堂弟，壬○○所稱經被
 　 告授權而得使用系爭土地，實係被告請其幫忙耕作而言，郭
    右蓁係得壬○○之同意入內採取蔬菜，而被告自己亦從事耕
    作，因此壬○○等人在刑案中之供述，亦不能作為被告不自
    任耕作之證明。
 3. 經鈞院履勘現場之結果，坐落系爭土地如附圖所示20-2B 、
    20-2 C部分之二間小田寮，內放工具、水桶、肥料等，並無
    任何衛浴設備或可供人居住之設備。又因被告占用之系爭土
　　地今年遭五次小偷，被告故將農具移放在五股鄉御史坑山地
  　，由被告種植竹林之田寮內，是被告確有耕作之事實。
 4. 依72年5 月25日之調解協定書第2 條之約定，被告取得系爭
    土地其中699 平方公尺之土地，其餘耕作之土地被告業依調
    解協定書之約定交還原告之被繼承人李長成、李欉。既然該
　　699 平方公尺之土地係分由被告取得並交付被告接管，縱尚
    未辦所有權移轉登記，但無礙被告分得該部分土地之事實，
    則被告就分得之土地是否從事耕作，已與原告無關，原告亦
    不能以被告未自任耕作為由，作為本件請求之依據。
(三)、原告另辯稱林阿喜於60年間與李長成調解成立終止租約乙節
    ，因該項終止為不合法，有臺北縣五股鄉公所63年10月30日
　　北縣五民字第3403號函在卷可稽，原告所指租約終止一節，
　  亦不足採。
(四)、聲明：原告之訴及假執行之聲請均駁回；如受不利判決，願
    供擔保請准宣告免為假執行。
三、本院得心證之理由
(一)、兩造不爭執之事實
 1. 系爭土地原為李長成、李欉共有，李長成、李欉各有系爭土
    地之應有部分2 分之1 。李長成、李欉分別於93年6 月3 日
    、90年7 月7 日過世，系爭土地現為原告共有，有系爭土地
    之土地登記謄本、人工登記謄本暨地籍異動索引、個人基本
    資料查詢結果各1 份附卷可稽（附於本院卷(一)第91頁至第93
    頁、本院卷(二)第313 頁至第319 頁、第334 頁背面）。
 2. 李長成、李欉、被告於72年5 月25日所簽訂調解協定書（見
    本院卷(一)第60頁至第62頁）之形式上真正。
 3. 系爭土地如附圖所示編號20-2B （面積13平方公尺）、20-2
    C （面積12平方公尺）部分土地上為二棟木造建物，均為被
    告所有。被告現仍占用系爭土地如附圖所示編號20-2A （面
    積655 平方公尺）、20-2B 、20-2C 部分合計680 平方公尺
    之土地，此業據本院至現場履勘屬實，復經證人壬○○到庭
    具結證述明確，並有本院95年11月1 日勘驗筆錄、土地複丈
    成果圖一份（即附圖）在卷可參（見本院卷(二)第228 頁、第
    229 頁、第275 頁）。
 4. 被告於72年5 月25日簽訂前開調解協定書後，即未再給付租
    金予李長成、李欉或原告。
(二)、原告主張被告之被繼承人林國於生前僅與系爭土地原共有人
    之一之李長成簽訂耕地三七五租約，就系爭土地之全部不生
    租賃關係之效力。縱認耕地租賃關係存在，亦因承租人欠租
    達2 年而終止，且被告申請辦理單獨變更租約登記並不合法
    ，被告亦未於系爭土地上自任耕作，是兩造間就系爭土地並
    無耕地租賃關係存在等情。被告則以：系爭土地先前由李長
    成、李欉出租予林國，林國過世後，其餘繼承人均拋棄耕作
    權，由被告單獨繼承，是兩造間就系爭土地確有耕地租賃關
    係存在。又被告於72年間曾與李長成、李欉簽立調解協定書
    ，約定系爭土地其中699 平方公尺之土地由被告取得及使用
    ，其餘土地則歸還李長成、李欉，是被告依調解協定書之內
    容，已取得該部分699 平方公尺之使用權及占有權，被告如
    何使用，是否自任耕作，均與原告無涉，而在被告取得上述
    699 平方公尺土地之所有權前，兩造間對於系爭土地全部仍
    存有三七五耕地租賃關係等語置辯。
(三)、原告第一項聲明即請求確認耕地租賃關係不存在部分
 1. 查訴外人林國生前曾與李長成就系爭土地（分割前為五股鄉
    ○○段羅古小段第20號土地）簽訂耕地三七五租約之事實，
    有系爭土地之租約變更記載表附卷可佐（見本院卷(二)第55頁
    至第57頁）。林國於54年4 月17日死亡，其繼承人為林國之
    妻林陳市、被告、林阿喜、林惷良、林鶴（即簡林鶴）、林
??婦櫻（即徐林婦櫻）、林富英（即李林月霞）、林陳寶猜（
??即黃陳寶猜）等人，有被告提出之林國繼承系統表暨戶籍謄
    本在卷為憑（見本院卷(二)第12頁至第51頁）。被告雖抗辯林
    國死亡後，除被告外之其餘繼承人均同意放棄耕作權，由被
    告單獨繼承林國之承耕權，並以卷附臺北縣政府72年北府三
    字第81673 號函暨所附承耕土地耕作權拋棄書等資料為證（
    見本院卷(二)第105 頁至第188 頁），惟上開承耕土地耕作權
    拋棄書之真正，為原告否認，被告對該份私文書之真正，並
    未舉證以實其說，已難執為該等林國繼承人拋棄耕作權之依
    據。再查上開承耕土地耕作權拋棄書，乃被告於72年間，以
    林國繼承人之身分單獨向臺北縣五股鄉公所申辦租約變更登
    記時所提出，觀諸該承耕土地耕作權拋棄書之記載，該拋棄
    書係由林阿喜、林惷良、簡林鶴、徐林婦櫻、李林月霞、黃
    陳寶猜於54年5 月20日所出具，內容略稱上開拋棄書人同意
    放棄其等所繼承林國之耕作權等語。參以李長成、李欉曾於
    60年間，以林阿喜為對造人，以承租人欠租達2 年以上欲依
    法終止租約為由，向臺北縣五股鄉耕地租佃委員會申請調解
    ，經該耕地租佃委員會調解後，林阿喜同意終止租約，將系
    爭土地歸還李長成及李欉等情，有臺北縣五股鄉耕地租佃委
    員會60年5 月22日調解筆錄、臺北縣政府耕地租佃委員會調
    解成立證明書可參（見本院卷(二)第73頁、第74頁）。倘前開
    承耕土地耕作權拋棄書確屬真正，林阿喜於54年5 月20日即
    已拋棄耕作權，其於60年間李長成、李欉向其聲請調解時，
    卻未聲明其已拋棄耕作權乙事，反同意終止租約，顯與常情
    有違，益見該份拋棄書之真實性顯有可疑。況林國之繼承人
    林陳市並未列名於該份拋棄書上，被告另未提出林國過世後
    ，林陳市已拋棄耕作權之證據，是縱認該份拋棄書屬實，繼
    承林國之耕作權者，至少尚有被告及林陳市二人。又林陳市
    於62年3 月22日死亡，有卷附林陳市之除戶謄本（見本院卷
    (二)第31頁背面）可按，兩造既未提出林陳市之繼承人拋棄耕
    作權之證明，是林陳市之耕作權，復應由林陳市之全體繼承
    人被告、林阿喜、林惷良、林鶴、林婦櫻、林富英、林陳寶
    猜等人繼承。至被告於72年間提出上開耕作權拋棄書申請辦
    理單獨變更租約登記時，雖經臺北縣五股鄉公所報奉臺北縣
    政府以72年北府三字第81673 號函覆同意辦理，然此僅屬行
    政機關之形式上審查，不生實體權利變動之效力，且由形式
    上審查，林國之繼承人林陳市亦未提出拋棄耕作權之書面，
    是當難以臺北縣五股鄉公所同意被告單獨辦理租約登記乙節
    ，逕認林國其餘繼承人皆已拋棄耕作權。
 2. 按公同共有物權利之行使，除依其公同關係所由規定之法律
    或契約另有規定外，應得公同共有人全體之同意，而以公同
    共有之財產為訴訟標的者，其法律關係之性質既須合一確定
    ，故非由公同共有人全體或得其他公同共有人全體之同意起
    訴或被訴，則於當事人之適格即有欠缺，最高法院著有41年
    台上字第170 號判例意旨可參。林國過世後，除被告外，既
    尚有其餘繼承人一同繼承其承租權，則原告起訴請求確認系
    爭土地之耕地三七五租賃關係不存在，自應以公同共有人全
    體即承租人全體為被告，原告僅列辛○○為被告，當事人適
    格自有欠缺，應認原告此部分之請求為無理由，應予駁回。
(四)、原告第二項聲明即請求被告返還土地部分
 1. 原告請求被告返還系爭土地如附圖所示編號20-2A 、20-2B
    、20-2C 部分合計680 平方公尺土地，雖未具體表明其請求
    權基礎，惟依原告起訴主張之事實，原告係主張其等現為系
    爭土地之共有人，林國生前僅與李長成簽訂耕地三七五租約
    ，並未與原告乙○○、丁○○、丙○○之繼承人李欉訂立租
    約等語，是核原告之真意，原告請求被告返還上開土地，應
    係基於所有物返還請求權加以主張，合先敘明。
 2. 按所有人對於無權占有或侵奪其所有物者，得請求返還之；
    對於妨害其所有權者，得請求除去之，民法第767 條前段及
    中段定有明文。兩造對於原告現為系爭土地之共有人，被告
    現占用系爭土地如附圖所示編號20-2A 、20-2B 、20-2C 部
    分合計680 平方公尺土地等節並不爭執，惟原告主張被告對
    於系爭土地無耕地租賃關係存在，並無占有之合法權源，則
    為被告否認，並以前詞置辯。
 3. 查林國生前係與李長成簽訂耕地三七五租約之事實，已如前
    述。被告抗辯林國初始即與系爭土地之原共有人李長成、李
    欉簽訂租約云云，與上開租約登記資料之記載不符，尚難採
    信。另共有物，除契約另有訂定外，由共有人共同管理之，
    民法第820 條第1 項定有明文，共有物全部或一部之出租，
    係屬民法第820 條第1 項所定管理行為，除契約另有訂定外
    ，應由共有人全體共同管理之。如共有人中之一人未經他共
    有人之同意，擅將共有物之全部或一部出租他人，對於他共
    有人不生效力（最高法院71年度台上字第4199號裁判意旨可
    供參酌）。原告固據此主張林國僅與系爭土地原共有人之一
    之李長成簽訂耕地三七五租約，就系爭土地全部不生租賃關
    係之效力云云，然徵以自李長成與林國簽訂上開耕地三七五
    租約以來，李欉對於李長成之出租行為無何異詞，且由原告
    提出之60年7 月10日租佃爭議調解成立證明書暨調解筆錄（
    見本院卷(二)第73頁、第74頁）可知，李長成、李欉曾於60年
    間，以承租人積欠系爭土地之租金達2 年以上，向林國之繼
    承人林阿喜聲請調解，李欉於斯時亦未否認李長成與林國所
    訂租約之效力。李欉於72年間與被告訂立調解協定書時，亦
    肯認被告之佃農身分，有上開調解協定書（其內容詳如後述
    ）可稽，足見李長成以其名義與林國就系爭土地全部簽訂耕
    地三七五租約，應係經過另一共有人李欉同意之合法管理行
    為。
 4. 原告雖主張縱認林國對於系爭土地之耕地租賃關係存在，亦
    因林國之繼承人於56年至59年間欠租達2 年以上，該耕地租
    賃關係業於60年間終止，並提出上開60年5 月22日調解筆錄
  　、調解成立證明書為證，惟該次調解既僅以林阿喜一人，而
    未以林國之全體繼承人為相對人，自無從合法終止系爭耕地
    租約，被告復否認有原告所指前揭欠租之情事，原告此部分
    之主張，自無可取。
 5. 按承租人應自任耕作，並不得將耕地全部或一部轉租於他人
    。承租人違反前項規定時，原訂租約無效，得由出租人收回
　　自行耕種或另行出租。耕地三七五減租條例第16條第1 項、
  　第2 項定有明文。原告又主張林國於生前未經出租人李長成
    之同意，將系爭土地之一部分轉租予訴外人陳　鬨，依照上
　　開規定，租約於林國違法轉租時，即應屬無效等語。然原告
  　就其主張林國曾將系爭土地轉租予陳　鬨乙節，並未舉出具
    體證據以實其說，且依原告提出之臺灣臺北地方法院板橋分
    院71年度訴字第1413號判決所認定之事實，陳　鬨係於日據
    時期與林國向地主李長成、李欉承租臺北縣五股鄉○○段羅
    古小段第20地號0.802 公頃之土地，有該份判決可參（見本
    院卷(二)第367 頁至第376 頁），是原告主張林國轉租予陳
    鬨云云，殊難採信。
 6. 李長成、李欉及被告於72年5 月25日曾簽訂系爭調解協定書
    ，為兩造所是認，觀諸該調解協定書載稱：「立協定書人業
    主李長成、李欉（以下稱甲方）、佃農林國之確定繼承人辛
    ○○（以下稱乙方）、佃農陳　鬨之土地承受人李長成（以
    下稱丙方）緣於民國59年12月27日甲方與佃農陳　鬨間所訂
    業佃合約書，雙方發生糾紛涉訟乙案，今經五股鄉民眾服務
    站調解，雙方同意依照左列條件成立調解。一、業佃雙方爭
    執有關五股鄉○○段羅古小段20地號出租耕地業佃間分配土
    地乙案，今雙方同意回復依照59年12月27日所訂合約書內容
    處理，即該地被徵收為疏洪道及其堤防用地，即逕為分割後
    之羅古小段20、20之1 地號全部補償費，乙、丙方應得額，
    甲方同意交與乙、丙方收取之（乙、丙方應得補償金如附圖
    面積計算）。二、未被徵收土地即逕為分割羅古小段20地號
    土地（即系爭土地），面積2727平方公尺之內，甲方取得
    1549平方公尺，乙方取得699 平方公尺，丙方取得479 平方
    公尺，其位置如附圖，未被徵收土地如能分割過戶時，雙方
    同意辦理分割過戶，如不能分割過戶時，按分配位置各分別
    取得其土地、分管其業，分納稅課，各自管理使用，如乙、
    丙方出賣其土地時，甲方同意無條件齊全過戶文件，以利出
    售，其出售所需費用以及增值稅，由乙、丙方自行負擔，甲
    方確認乙、丙方應有分配額及其位置，決不藉任何事由否認
    之，而甲方自不得將乙、丙方分配取得之土地出賣、抵押、
    或其他對乙方有不利之行為，如有是事，願負法律上完全責
    任。……」，依上約定，李長成、李欉與被告係同意將系爭
    土地分為三部分，由被告取得、管理、使用其中699 平方公
    尺，李長成、李欉不得將被告分配取得之土地出賣、設定抵
    押或為其他不利之行為，系爭土地其餘1549平方公尺、479
    平方公尺部分，則分別由甲方（即李長成、李欉）及丙方（
    即李長成）取回，惟被告既非林國之唯一繼承人，李長成、
    李欉僅與承租人中之一人即被告簽訂上開調解協定書，該份
    協定書之內容對於其餘承租人自不生拘束力。
 7. 原告雖又以被告未自任耕作為由，主張系爭租約因無效而消
    滅云云。參以被告現占用系爭土地之面積合計680 平方公尺
    ，系爭土地其餘部分則均由原告占有使用之事實，為兩造所
    不爭，系爭土地目前之使用狀態，核與上開調解協定書之內
    容大致相符，足認被告陳稱於簽訂上開調解協定書後，李長
    成、李欉即將系爭土地除調解協定書上所載699 平方公尺外
    之土地收回，應非子虛。系爭土地除被告現仍占用之680 平
    方公尺外之土地，既係由原地主李長成、李欉依照上開調解
    協定書之約定收回，且該約定並不得拘束除被告外之其餘承
    租人，該收回土地之舉對於其餘承租人應非合法，原告自不
    得以被告或其他承租人未於該部分經收回之土地上自任耕作
    ，主張有租約無效之事由。至就被告現仍占用系爭土地680
    平方公尺部分，原告戊○曾對訴外人壬○○提起刑事竊佔告
    訴，指稱壬○○於該部分土地上圍籬笆，並種植竹筍、藥草
    、青菜等農作物，壬○○及本案被告則分別於警詢及偵查中
    坦承該部分土地係由其等一同使用、管理及耕作等情，業據
    本院依職權調取臺灣板橋地方法院檢察署94年度偵字第1428
    8 號偵查卷查核無訛。查壬○○為林惷良之子，林惷良則為
    林國與林陳市之繼承人，先後繼承林國及林陳市之耕作權，
    而林惷良已於87年5 月25日過世，有林惷良之個人基本資料
    查詢為據（見本院卷(二)第5 頁），是壬○○應依法繼承林惷
    良之耕作權，現為系爭土地之承租人之一，其於系爭土地上
    自任耕作，於法要無不合。原告主張被告未於其占用之土地
    上自任耕作，而違法轉租予壬○○等語，即失所據。原告固
    又提出現場照片2 張（見本院卷(二)第231 頁），主張系爭土
    地為被告占用部分均無人耕作等語，然由2 張照片以觀，其
    拍攝者僅為系爭土地之一隅，且照片中之土地上雖有雜草未
    除，然確有栽種竹子等作物，是亦難以該二張照片，執為有
    利於原告之認定。
 8. 末按耕地租約在租佃期限未屆滿前，非有左列情形之一不得
    終止：三　地租積欠達兩年之總額時。出租人於租賃物交付
　　後，承租人占有中，縱將其所有權讓與第三人，其租賃契約
  　，對於受讓人仍繼續存在。耕地三七五減租條例第17條第1
    項第3 款、民法第425 條第1 項分別定有明文。查出租人李
    長成業於91年8 月28日，以贈與為原因，將其系爭土地應有
    部分2 分之1 之所有權移轉予其子即原告戊○、其孫即原告
    甲○○及己○○，有系爭土地之登記謄本可參，依照民法上
    開規定，自應由原告戊○、甲○○、己○○繼受李長成之出
    租人地位。復查李欉於90年7 月7 日過世，由原告乙○○、
    丁○○、丙○○繼承李欉就系爭土地應有部分2 分之1 之所
    有權，亦有上開土地登記謄本可佐，而李欉於生前曾同意共
    有人李長成出租系爭土地，業如前述，其繼承人即原告乙○
    ○、丁○○、丙○○自應繼受此部分之義務，不得主張該租
    約之訂立未獲全體共有人同意，而得本於所有權人之物上請
    求權請求承租人返還土地。又租賃權亦財產權一種，應由全
    體繼承人共同繼承而為公同共有，依民法第263 條準用第
    258 條規定，上訴人如欲終止租約，應向全體繼承人為之，
    始生終止租約之效力，最高法院62年台上字第892 號判例意
    旨足參。被告與李長成、李欉於72年簽訂上開調解協定書後
    ，被告或其餘承租人均未繳納租金乙情，固為兩造所不爭，
    然出租人即原告戊○、甲○○及己○○既未向被告及其餘承
    租人全體為終止租約之意思表示，縱認原告有以本件書狀繕
    本之送達，作為對被告終止租約之意思表示之情事，揆諸上
    開判例意旨，亦不生終止租約之效力，系爭租約應仍有效存
    在。從而，被告基於耕地租約之法律關係占有系爭土地如附
    圖所示20-2A 、20-2B 、20-2C 部分合計680 平方公尺之土
    地，核有正當權源，原告請求被告返還該部分之土地，不能
    准許。
(五)、綜上所述，原告僅向被告一人請求確認就系爭土地之耕地三
    七五租賃關係不存在，當事人尚非適格，又被告占有系爭土
    地如附圖所示2020-2A 、20-2B 、20-2C 部分合計680 平方
    公尺之土地，亦有正當權源，系爭耕地租約迄未經原告合法
    終止，或有何承租人不自任耕作或違反轉租而無效之情形。
    從而，原告請求被告拆除其上之二棟木造建物，並將上開土
    地返還原告，俱無理由，應予駁回。原告假執行之聲請亦失
    所附麗，應併駁回之。
(六)、因本案事證已臻明確，兩造其餘主張陳述及所提之證據，經
    本院審酌後認與判決結果不生影響，爰不另一一論述，附此
    敘明。
參、結論：原告之訴為無理由，依民事訴訟法第78條，判決如主
　　文。
中　　華　　民　　國　　96　　年　　6 　　月　　29　　日
                  民事第三庭　審判長　法　官　朱耀平
                                      法?官  黃信滿
                                      法?官  吳佳穎
以上正本係照原本作成
如對本判決上訴，須於判決送達後20日內向本院提出上訴狀
中　　華　　民　　國　　96　　年　　6 　　月　　29　　日
                            書記官　黃美雲
